---
title: "R講習会-導入コース"
author: "written by jspar project"
date: "`r paste('last update:', Sys.Date())`"
tutorial: 
  id: "researchwithr.ga/r-basics"
  version: 0.1
lang: ja
output: 
  learnr::tutorial:
    includes: 
      in_header: ../header.html
      before_body: ../gnavi.html
    progressive: false
    number_sections: false
    language:
      en:
        text:
          startover: リセットする
        button:
          runcode: コードを実行
          continue: 続ける
          copyclipboard: クリップボードにコピー
          startover: リセットする
          previoustopic: 前のトピック
          nexttopic: 次のトピック
runtime: shiny_prerendered
---

```{r setup, include=FALSE}
library(learnr)
library(tidyverse)
library(magrittr)

knitr::opts_chunk$set(error = TRUE)

tutorial_options(exercise.timelimit = 10)

## start-over-automatically-at-everyaccess
options(tutorial.storage = list(
  # save an arbitrary R object "data" to storage
  save_object = function(tutorial_id, tutorial_version, user_id, object_id, data) {},
  # retreive a single R object from storage
  get_object = function(tutorial_id, tutorial_version, user_id, object_id) {NULL},
  # retreive a list of all R objects stored
  get_objects = function(tutorial_id, tutorial_version, user_id) {list()},
  # remove all stored R objects
  remove_all_objects = function(tutorial_id, tutorial_version, user_id) {}
))

data_q <- read_csv("data/data_questionnaire.csv", show_col_types = F)
data_p <- read_csv("data/data_phyis.csv", show_col_types = F)

#setwd("data")
```

## 準備

**このセクションのゴール**

1.  今回使うパッケージを読み込むことができる。

2.  カレントディレクトリを理解し、フォルダの中身を確認して目当てのCSVファイルを見つけられる。

### 必要なパッケージの読み込み

rではパッケージを追加することで様々な機能を追加することができます。\
ここでは、データ操作が楽になる`magrittr`パッケージと`tidyverse`パッケージを読み込みます。

まだパッケージをインストールしていないときは、`install.packages("tidyverse")`をコンソールに入力してエンターを押すことでインストールできます。(tidyverseパッケージをインストールすると、magrittrパッケージも併せてインストールされます)

```{r prep, exercise=TRUE}
library(magrittr)
library(tidyverse)
```

### フォルダの中身を確認する

`list.files()`を使って、カレントディレクトリ（作業フォルダ）内にあるファイルを一覧を取得します。

```{r listfiles, exercise=TRUE}
list.files()
```

*data*フォルダがあることが確認できます。

#### サブフォルダ内の中身を確認する

さらに深い階層のフォルダの中身を見るには、カレントディレクトリから見たパスを引数に追加します。

```{r listfiles2, exercise=TRUE}
#dataフォルダの中身
list.files("data")

#dataフォルダの中のsubfolderの中身
list.files("data/subfolder")

```

### 作業フォルダの変更

`setwd()`関数を使うと、カレントディレクトリ（作業フォルダ）を変更することができます。\
`getwd()`関数で現在の作業フォルダを確認できます。

```{r listfiels3, exercise=FALSE}
#作業ディレクトリの変更
setwd("data")

#作業フォルダの確認
getwd()

#再度中身を確認する
list.files()

```

これで最低限の準備が整いました。続いてCSVファイルの読み込みに取り掛かりましょう。

## CSVファイルの読み込み

このセクションのゴール

1.  とりあえずCSVファイルが読み込める

2.  CSVファイルの構造を確認できる

### とりあえず読み込んでみる

CSVファイルを読み込む方法はいくつかありますが、ここでは`readr`パッケージの`read_csv()`関数を使います。

`csv_data`という変数に対して、CSVの中身を代入しましょう。\
ここではデータファイル以外は指定しない（デフォルト設定）で読み込みます。

※ `read_csv()`では返り値がデータフレームではなく、便利なtibbleというデータフレームの亜種になります。

```{r readcsv, exercise=TRUE}
csv_data <- read_csv("data/data_phyis.csv")

```

### 読み込んだデータを確認する

変数名(今回は`csv_data`)をコンソールに直打ちすると、変数の中身が表示されます。

足りない文字を入力してから実行してみましょう。

```{r readcsv2, exercise=TRUE, exercise.setup = "readcsv"}
csv_da
```

先ほどの`read_csv()`を実行した時のメッセージと今回の表示結果から、id, group, sex, age, condition1\~3の合計7列（18行）のデータが読み込まれたことが分かります。

### 読み込んだデータの構造を確認する

`str()`関数を使うと、データの構造（structure）が確認できます。

```{r readcsv3, exercise=TRUE, exercise.setup = "readcsv"}
csv_data %>% str()
```

`id`,`age`, `condition1~3`列が数値型(num)、`group`と`sex`列が文字型(char)となっています。

## 読み込んだデータを操作する

**このセクションのゴール**

1.  表をgroup, sex順に並べ替えることができる。

2.  group列をfactor型に変更できる。

3.  新しい列（`over40`)を追加できる。

### 表を並べ替える

`arrange()`関数を使うと、表を並べ替えることができます。\
以下の例だと、年齢順に表を並べ替えています。

さらに、`desc()`で列名をかこってやると、指定した列が降順になります。

```{r arrange1, exercise=TRUE, exercise.setup = "readcsv"}
#年齢順（昇順）
csv_data %>% arrange(age)

#年齢順 (降順)
csv_data %>% arrange(desc(age))

```

上のコードでは処理結果がコンソールに表示されるだけで変数には保存（代入）されないので、保存しておきます。

```{r arrange2, exercise=TRUE, exercise.setup = "readcsv"}
csv_data <- csv_data %>% arrange(age)
```

#### 複数条件での並べ替え

`arrange()`内で複数の列を指定すると、複数の列を基準に並べ替えることができます。

下の例では、男女内でさらに年齢（降順）で並べ変えています。

```{r arrange3, exercise=TRUE, exercise.setup = "readcsv"}
csv_data %>% arrange(sex, desc(age))

```

### 列の変数型を変える

`mutate()` 関数を使うと、表の既存の列を上書きしたり、表に新しい列を追加したりできます。

基本的な使い方： mutate(代入先の列名 = 代入するデータ）

#### 上書き

代入先の列名に既に存在する列名を指定すると、既存の列が上書きされます。

`sex`の表記を書き換える例

```{r mutate1, exercise=TRUE, exercise.setup = "readcsv"}
csv_data %>% 
  arrange(id) %>% 
  mutate(sex = case_when(sex == "f" ~ "female",
                         sex == "m" ~ "male"))

```

`group`をfactor型に変更する例

```{r mutate2, exercise=TRUE, exercise.setup = "mutate1"}
csv_data <- csv_data %>% 
  mutate(group = as.factor(group))

csv_data
```

### 新しい列を作る

代入先の列名に表内に存在しない列名を指定すると、新しい列が末尾に追加されます。

```{r mutate3, exercise=TRUE, exercise.setup = "mutate2"}

csv_data <- 
  csv_data %>% 
  arrange(id) %>% 
  mutate(over40 = age > 40)
```

#### 列を並べ替える

`relocate()`関数を使うと、列の順番を並べ替えられます。

何も指定しなければ、引数に指定した列が先頭に来て、残りの列が元の順番で続きます。

```{r relocate0, exercise=TRUE, exercise.setup = "mutate2"}
csv_data %>% 
  relocate(age)

```

以下の例では、`over40`列を`age`列の後ろに配置しました。

```{r relocate1, exercise=TRUE, exercise.setup = "mutate2"}
csv_data %>% 
  mutate(over40 = age > 40) %>% 
  relocate(over40, .after = age)

```

ちなみに、`mutate()`関数で新しい変数を作る際などにも`.after`は指定できます。

```{r mutate4, exercise=TRUE, exercise.setup = "mutate2"}
csv_data %>% 
  mutate(over40 = age > 40, .after = age)

```
