---
title: "R講習会-プロットコース"
author: "written by jspar project"
date: "`r paste('last update:', Sys.Date())`"
tutorial: 
  id: "researchwithr.ga/ggplot2"
  version: 0.1
lang: ja
output: 
  learnr::tutorial:
    includes: 
      in_header: ../header.html
      before_body: ../gnavi.html
    progressive: false
    number_sections: false
    language:
      en:
        text:
          startover: リセットする
        button:
          runcode: コードを実行
          continue: 続ける
          copyclipboard: クリップボードにコピー
          startover: リセットする
          previoustopic: 前のトピック
          nexttopic: 次のトピック
runtime: shiny_prerendered
---

```{r setup, include=FALSE}
library(learnr)
library(tidyverse)
#library(magrittr)

knitr::opts_chunk$set(error = TRUE)

tutorial_options(exercise.timelimit = 10)

## start-over-automatically-at-everyaccess
options(tutorial.storage = list(
  # save an arbitrary R object "data" to storage
  save_object = function(tutorial_id, tutorial_version, user_id, object_id, data) {},
  # retreive a single R object from storage
  get_object = function(tutorial_id, tutorial_version, user_id, object_id) {NULL},
  # retreive a list of all R objects stored
  get_objects = function(tutorial_id, tutorial_version, user_id) {list()},
  # remove all stored R objects
  remove_all_objects = function(tutorial_id, tutorial_version, user_id) {}
))

#data_q <- read_csv("../r-basics/data/data_questionnaire.csv", show_col_types = F)
data_p <- read_csv("../r-basics/data/data_phyis.csv", show_col_types = F)

data_iris <- iris %>% 
  as_tibble()

#setwd("data")
```

## 準備

**このセクションのゴール**

1.  今回使うパッケージを読み込むことができる。
2.  `data_p`をプロット用にロングデータに変換できる。
3.  ggplot2のキャンバスを用意できる。

### パッケージの読み込み

`tidyverse`パッケージを読み込むと、今回使う`ggplot2`も併せて読み込まれます。

```{r prep, exercise=TRUE}
library(tidyverse)

```

### データの準備

ggplotでは、１行が１観測で１列が１変数という整然データ（ロングデータ）のデータを用意する必要があります。

```{r prep_data, exercise=TRUE}
data_iris <- iris %>% 
  as_tibble()

data_iris #構造を確認しておく

```

#### ワイドデータのロングデータへの変換

`iris`は元から整然データなので問題ありませんが、サンプルで用意している`data_p`はワイドデータ（condition1\~3が横並び）なので、データを少し変形する必要があります。

`pivot_longer()`を使うと、ワイドデータをロングデータに変換できます。

-   `cols`で縦につなげたい列を一括で指定します。ここでは列名がconditionで始まる(starts_with)列を一括で指定しました。

-   `names_to`で、縦につなげた列の列名を使って、conditionsという新しい列を作成するように指示しています。これがないと、縦につなげた後にどのデータがどの条件のものなのかわからなくなります。

-   `values_to`で、condition1\~3の列にあった観測値を縦に一つにまとめた列の、新しい列名(values)を指定しています。

```{r to_long, exercise=TRUE}
data_p_long <- pivot_longer(data = data_p, #元データ
                            cols = starts_with("condition"), #ロングデータにしたい列
                            names_to = "conditions", #新しく作る条件を示す列の列名
                            values_to = "values" #新しく作る観測値列の列名
                            ) 

data_p_long
```

コンソールに各データの変数名を入力して実行し、データの概要を把握しておいてください。また`data_p`と、`data_p_long`の違いを見てみてください。

```{r conf_data, exercise=TRUE, exercise.setup = "to_long"}
data_iris %>% 
  summary()

data_p

data_p_long
```

18行7列だった`data_p`が、54(=18人\*3条件）行6列となりました。`id`や`group`,`sex`そして`age`列が1,1,1,2,2,2,3,3,3のように、必要な数だけ自動的に複製されています。`pivot_longer()`の`cols`で*指定しなかった列*はすべて、自動的に複製されます。

### キャンバスの準備

`ggplot2`を使ったプロットは、キャンバスを準備するところから始まります。キャンバスには、プロットに使うデータや、縦軸横軸に使う列名など、プロット全体に影響を及ぼす設定を盛り込みます。

ほとんどの場面では、以下のような設定をします。

-   data （第1引数） でプロットに使うデータを指定

-   mapping = aes()で、x軸とy軸に使う列名を指定

```{r prep_canvas, exercise=TRUE, exercise.setup="conf_data"}
canvas_iris <- ggplot(data = data_iris, mapping = aes(x = Petal.Width, y = Sepal.Length))

canvas_p <- ggplot(data = data_p_long, mapping = aes(x = conditions, y = value))

```

## プロット基礎１（散布図）

**このセクションのゴール**

1.  ggpot2を使って、散布図を描くことができる
2.  散布図の各ポイントをirisのSpeciesごとに色分けできる
3.  散布図の各ポイントをirisのSpeciesごとに形分けできる
4.  散布図の各ポイントを半透明にできる

### とりあえず散布図を描いてみる

散布図は、先に用意したキャンバスに`geom_point()`を足すことで描画できます。

キャンバスを作るときにx軸に`Petal.Width`, y軸に`Sepal.Length`を設定したので、その設定が利用されます。

```{r scatter1, exercise = TRUE, exercise.setup = "prep_canvas"}

scatter_iris <- canvas_iris + geom_point()

```

`scatter_iris`とコンソールに入力して、プロット結果を見てみましょう。

```{r scatter2, exercise = TRUE, exercise.setup = "scatter1"}
scatter_i
```

### グラフの色分け

`ggplot2`では、様々な条件でグラフの見た目を変えることができます。まずは色分けをやってみましょう。

キャンバスを作るときの`aes()`で、色分けに使う列を指定します。

```{r scatter_colour1, exercise = TRUE, exercise.setup = "scatter1"}

canvas_iris <- ggplot(data = data_iris, 
                      mapping = aes(x = Petal.Width, 
                                    y = Sepal.Length, 
                                    color = Species)) # <- ここ！

scatter_iris <- canvas_iris + geom_point(alpha = 0.5) #散布図を指定

scatter_iris

```

凡例も自動で追加されます。

実はここで描画したプロットには、同じ点に複数のデータが存在している箇所があります。そこで、各点の透明度を50%に設定して、再度実行してみましょう。透明度は`geom_point(alpha = 0.5)`のように小数で指定します。

## プロット基礎2（ボックスプロット・バイオリンプロット）

正規分布していないデータのプロットなどに便利なボックスプロットやバイオリンプロットも、`geom_boxplot()`や`geom_violin()`を使うと簡単に描画できます。

ここでは、SpeciesごとにPetal.Lengthを比較してみましょう。

```{r boxplot1, exercise=TRUE, exercise.setup="prep_canvas"}

boxplot_iris <- ggplot(data = data_iris,
                       mapping = aes(x = Species, 
                                     y = Petal.Length,
                                     colour = Species)) +
  geom_boxplot()

boxplot_iris

```

`geom_boxplot()`の中身を追加して、見栄えを調整した例がこちらです。

```{r boxplot2, exercise=TRUE, exercise.setup="prep_canvas"}

boxplot_iris <- ggplot(data = data_iris,
                       mapping = aes(x = Species, 
                                     y = Petal.Length,
                                     colour = Species)) +
  geom_boxplot(aes(fill = Species), # Species毎に塗りつぶす
               show.legend = FALSE, #凡例を表示しない
               alpha = 0.5, #塗りつぶしの濃さを薄めに
               width = 0.4) #横幅を少し狭めに
               #width = 0.5) 

boxplot_iris
```

## プロット基礎２（棒グラフ）

棒グラフは

## プロット基礎４（折れ線グラフ）

## プロット調整

## プロット結合

## プロットの保存

## 

```{r ggplot2_1, exercise=TRUE}

ggplot(data_iris)

```
